【裁判字號】    98,訴,711
【裁判日期】    990402
【裁判案由】    確認董事資格不存在等
【裁判全文】
臺灣嘉義地方法院民事判決               98年度訴字第711號
原      告  忠義開發工程股份有限公司
法定代理人  丁○
訴訟代理人  李岳霖律師
複  代理人  李宗翰律師
被      告  丙○○
            己○○
訴訟代理人  羅振宏律師
上列當事人間請求確認董事資格不存在等事件，本院於民國99年
3 月19日言詞辯論終結，判決如下：
  主  文
確認被告丙○○與原告間之董事、董事長委任關係不存在。
被告己○○應將如經濟部中部辦公室變更登記日期文號民國九十
六年九月十四日經授中字第０九六三二七七四六二０號忠義開發
工程股份有限公司變更登記表所示忠義開發工程股份有限公司印
章及代表公司負責人曹鄭瑞珠印章返還原告。
訴訟費用由被告負擔。
  事實及理由
一按公司與董事間訴訟，除法律另有規定外，由監察人代表公司
  ，股東會亦得另選代表公司為訴訟之人，公司法第213 條定有
  明文。查原告之登記董事長現為被告丙○○，而原告請求確認
  丙○○與原告間之董事、董事長委任關係不存在，是依前揭規
  定，應以原告之監察人丁○代表原告，合先敘明。
二原告起訴主張：被告己○○於民國98年8 月20日向原告及丁○
  佯稱伊為原告之下游承包商即誠鴻實業有限公司（下稱誠鴻公
  司）代理人，為誠鴻公司便於向國稅局申請發票及領取原告工
  程款等需要，有先將原告營業地址暫遷移至他處之藉口，請求
  暫交付如經濟部中部辦公室變更登記日期文號96年9 月14日經
  授中字第09632774620 號之忠義開發工程股份有限公司變更登
  記表所示之原告印章（下稱系爭大章）及負責人曹鄭瑞珠印章
  （下稱系爭小章）。原告股東為鄭曹瑞珠、甲○○、戊○○、
  丁○，丙○○非股東或董事，曹鄭瑞珠並未將股份轉讓予丙○○，亦未授權丁○將其股份轉讓予丙○○，詎己○○取得上開
  印章後，未經原告同意，於98年8 月20日惡意偽造原告股東會
  及董事會會議事錄，不實記載股東、董事出席會議及偽造股東
  、董事簽名筆跡及改選董事、董事長決議，訛稱為全體股東暨
  董事推選出之董事及董事長，復持上開偽造文件，向主管機關
  經濟部中部辦公室申請變更董事、董事長及修正章程登記等事
  項，原告嗣於98年8 月24日前往經濟部中部辦公室申辦變更公
  司印鑑時，始發現被告之不法行為，丙○○現登記為原告之董
  事、董事長之關係均不存在。又系爭大章為原告所有，依民法
  第767 條規定；另原告係鄭曹瑞珠印章之合法占有人，依民法
  第962 條規定，均請求己○○返還。聲明：(一)確認丙○○與原
  告間之董事及董事長委任關係不存在。(二)己○○應將系爭大章
  、小章返還原告。
三被告則以：誠鴻公司（法定代理人蔡信來為己○○之父）與原
  告合夥承作多件臺南縣政府及桃園縣政府之工程，所需資金均
  由誠鴻公司先行出資代墊，完工後再由誠鴻公司向原告請領工
  程款，惟原告財務狀況不佳，積欠被告大筆工程款未給付，且
  積欠多家廠商貨款及工程款及國家機關多項稅款，誠鴻公司為
  息事，自掏腰包替原告支付上列稅款。因原告之財產幾乎均遭
  法院扣押，原告與誠鴻公司共同承攬之桃園縣政府、臺南縣政
  府工程工程款均遭部分債權人查封，被告為工程能順利完工，
  乃將查封之債務完全清償，原告共計積欠被告新臺幣9,978 萬
  元之債務，原告為擔保上開債務，乃同意將公司過戶移轉予被
  告作為擔保，並將系爭大章、小章及公司登記事項卡交予己○○，請其辦理公司過戶及變更公司地址。因兩造事前已談妥公
  司過戶事宜，因而委派會計師乙○○攜帶股權過戶、股東會、
  董事會相關文件於98年8 月20日現場，當天由丁○代理其妻曹
  鄭瑞珠將曹鄭瑞珠所有之原告53﹪股份轉讓予丙○○，並由丁○代理曹鄭瑞珠，召開股東會，依公司法第174 條規定推選丙○○、甲○○、戊○○為原告之董事，推選丁○為監察人，甲○○、丁○均親自分別於董事願任同意書、監察人願任同意書
  上簽名，因戊○○未出席，故委由丁○代其簽名，另股東會中
  亦依公司法第277 條第1 、2 項規定，以特別決議修改公司章
  程，將公司地址遷移至嘉義市○區○○里○○○街64號1 樓，
  而該股東會議事錄之公司大小章當時均係由丁○親自蓋印，股
  東會結束後，並同時召開董事會改選董事長，當時出席董事有
  丙○○（委託己○○）、甲○○、戊○○（委託丁○代理出席
  ），出席董事均於董事會簽到簿上簽名，除戊○○之簽名係由
  丁○代簽，丙○○由己○○代簽外，甲○○之姓名為親簽，3
  位出席董事依公司法第208 條之特別決議規定推選丙○○為董
  事長，該董事會議事錄之公司大小章亦係由丁○親自蓋印，上
  開股東會及董事會均係依法召開，並無任何違規或偽造情事，
  原告嗣後因再度向被告借款遭拒，事後否認股東會及董事會之
  真實。又被告與原告合作6 年，都是丁○與被告接洽，需曹鄭
  瑞珠用印、請款，都是丁○出面處理，原告設定質權予誠鴻公
  司之公證，是由丁○出面處理，98年8 月20日當天丁○帶代表
  原告之證明文件正本及系爭大小章，足見曹鄭瑞珠確實有授權
  予丁○，縱未授權，也有表見代理之效力等語置辯。聲明：原
  告之訴駁回。
四下列事項為兩造所不爭執（見本院卷第109頁），應堪採認：
(一)原告98年8 月20日以前之登記負責人為曹鄭瑞珠，股東為曹鄭
  瑞珠、甲○○、戊○○、丁○。原告於98年8 月21日經經濟部
  中部辦公室以98年8 月21日經授中字第09832923680 號變更登
  記負責人為丙○○、股東為丙○○、甲○○、戊○○、丁○。
(二)丁○於98年8月20日將系爭大章、小章交予己○○。
五按確認法律關係之訴，非原告有即受確認判決之法律上利益者
  ，不得提起，民事訴訟法第247 條第1 項前段定有明文。此所
  謂即受確認判決之法律上利益，係指法律關係之存否不明確，
  原告主觀上認其在法律上之地位有不安之狀態存在，且此種不
  安之狀態，能以確認判決將之除去者而言，若縱經法院判決確
  認，亦不能除去其不安之狀態者，即難認有受確認判決之法律
  上利益（最高法院52年臺上字第1240號判例意旨參照）。經查
  ，
  本件丙○○現登記為原告之董事長、董事，原告主張丙○○與
  原告間之董事長、董事委任關係不存在，惟為被告所否認，是
  上開委任關係是否存在即屬不明確，而此法律上地位之不安狀
  態，能以本確認判決將之除去，是依上開說明，原告提起本件
  確認之訴即有確認利益，先予敘明。
六本院論述如下：
(一)按原告提出數項主張，其中一主張認為存在，即足達於准其請
  求之終局判決之程度者，此時法院先就何者審理，一任法院之
  裁量，不受當事人意思之拘束及提出之時間與理論上前後之拘
  束，但應考量訴訟事件及紛爭處理之徹底解決，例如主張債務
  不成立及抗辯時效消滅時，宜先就後者加以審理。此乃係因判
  決理由中之判斷無既判力，在當事人主張數項攻擊防禦方法時
  ，法院在審理上有選擇權之故。本件原告既提出未召開股東會
  、董事會及丙○○當時不具股東資格等主張，其中任何一個成
  立，即足准許原告之請求，則本院自得擇一而為審理判斷，不
  受理論先後之拘束，合先說明。
(二)被告辯稱：98年8 月20日當天由丁○代理其妻曹鄭瑞珠確認將
  曹鄭瑞珠所有之原告53﹪股份轉讓予丙○○等語（見本院卷第
  141 頁），然為原告所否認，自應由被告就此有利於己之事實
  負舉證責任。被告則提出臺北雙連郵局存證信函001765號、工
  程採購契約（副本）、臺北三張犁存證信函01718 號、互盛股
  份有限公司起訴狀、優實安全衛生管理顧問有限公司、新光產
  業保險股份有限公司、榮進有限公司聲請支付命令狀、韋億有
  限公司訴請給付工程款事件判決、稅捐機關函、稅捐及罰鍰繳
  款書、董事願任同意書3 紙、監察人願任同意書、董事會簽到
  簿各1 紙，光碟1 片、公證書為據（見本院卷第30頁至第32頁
  、第38頁至第87頁、第91頁至第93頁、第95頁、第98頁、第
  157 頁至第203 頁），並以乙○○為證。
(三)按股份有限公司記名股票由股票持有人以背書轉讓之，無記名
  股票，則得以交付轉讓之。此為公司法第164 條所明定。經查
  ：1.曹鄭瑞珠於本院98年度裁全字第1484號假處分事件到庭證
  稱：原告有印股票，伊股票在伊身上，伊沒有同意將伊之股份
  轉讓丙○○等語（見該卷98年12月29日筆錄第4 頁、第5 頁，
  影印外放），是難認曹鄭瑞珠同意將股份轉讓予丙○○。又證
  人乙○○於本院審理時到庭證稱：（問：關於原告改選董監事
  、董事長之事，你是否清楚？）清楚，日期伊忘記了，伊大約
  11 點 多才到，伊到場看到丁○、甲○○、己○○以及湯光民
  律師，伊到場後聽到己○○向伊介紹在場之人，…後來他們又
  談論關於股份轉讓比例之事，最後定案是曹鄭瑞珠股份變更給
  丙○○，伊問丁○，曹鄭瑞珠沒有到場，丁○表示他可以全權
  代理，伊現場沒有看到丁○提出任何被授權文件等語（見本院
  卷第142 頁），是依乙○○上開證詞，當天曹鄭瑞珠既未到場
  ，且丁○亦未出示任何記載曹鄭瑞珠授權丁○之證明文件，自
  難據此認曹鄭瑞珠有授權丁○將曹鄭瑞珠之股份轉讓予丙○○
  。另丁○當天攜帶系爭大章、小章至現場，並交付予己○○乙
  節，固如前述，然當天欲辦理變更原告公司地址之事，為兩造
  所不爭執，又辦理公司地址變更需要公司大小章，此亦據乙○○證述在卷（見本卷第144 頁），是尚難以丁○於當天將系爭
  大、小章交予己○○，即認曹鄭瑞珠有授權丁○將股份轉讓予
  丙○○。2.至被告雖提出臺北雙連郵局存證信函001765號，其
  上記載丁○請求丙○○就強制執行程序採取法律行為，據以主
  張丙○○經選任為董事長並無不法。然原告則稱：發存證信函
  當時已就被告變更董事長登記之事，提起刑事告訴及行政訴願
  ，因當時公司董事長形式上已遭變更登記為丙○○，丁○身為
  公司監察人，存證信函所說相關案件處理必須要以公司之登記
  負責人為之，所以才發存證信函通知丙○○，否則程序不合法
  等語。經查：該存證信函係98年11月12日所寄，又當時原告已
  就董事長變更登記一事提起訴願，亦有訴願書上經濟部收文戳
  章在卷可稽（見臺灣雲林地方法院98年度訴字第452 號卷第25
  頁），再參酌一般法院審酌公司之法定代理人證明文件，均以
  公司之變更登記表為據，是原告前揭主張，應屬有據。況觀諸
  該存證信函內容，並未提及丙○○登記為原告董事長之事為合
  法，是尚難以該信函即認丙○○登記為原告之董事、董事長為
  合法有效。另被告提出工程採購契約（副本）、臺北三張犁存
  證信函01718 號、互盛股份有限公司起訴狀、優實安全衛生管
  理顧問有限公司、新光產業保險股份有限公司、榮進有限公司
  聲請支付命令狀、韋億有限公司訴請給付工程款事件判決、稅
  捐機關函、稅捐及罰鍰繳款書、公證書，用以證明原告積欠債
  務之事；並辯稱被告與原告合作6 年，都是丁○與被告接洽，
  需曹鄭瑞珠用印、請款，都是丁○出面處理，原告設定質權予
  誠鴻公司之公證係由丁○出面處理，98年8 月20日當天丁○帶
  代表原告之證明文件正本及系爭大小章等語，然此縱屬實，亦
  難據此即認曹鄭瑞珠有授權丁○轉讓股份。此外，被告並未提
  出其他證據，以證明曹鄭瑞珠授權轉讓股份，故被告此部分所
  辯，自難憑採。
(四)被告另主張曹鄭瑞珠應負轉讓股份之表見代理人之授權人責任
  ，係以：被告與原告合作6 年，都是丁○與被告接洽，需曹鄭
  瑞珠用印、請款，都是丁○出面處理，原告設定質權予誠鴻公
  司之公證，是由丁○出面處理等情為據，然為原告所否認。按
  民法第169 條本文規定，由自己之行為表示以代理權授與他人
  ，或知他人表示為其代理人而不為反對之表示者，對於第三人
  應負授權人之責任。又所謂知他人表示為其代理人而不為反對
  之表示者，須本人實際知其事實為前提，而本人除受通知外，
  以不知為原則，故主張此事實者，應負舉證之責。又由自己之
  行為表示以代理權授與他人者，對於第三人應負授權人之責任
  ，必須本人有表見之事實，足使第三人信該他人有代理權之情
  形存在，始足當之（最高法院68年臺上字第1081號、60年臺上
  字第2130號判例要旨參照）。經查，原告公司之標工程、工程
  施工等業務係丁○負責，戊○○負責工地施工，公司財務係曹
  鄭瑞珠負責，此據證人戊○○到庭證述在卷（見本院卷第219
  頁），另曹鄭瑞珠於上開假處分事件亦證稱：伊負責原告公司
  財務，工程是由丁○負責等語（見該事件筆錄98年12月29日筆
  錄第3 頁、第5 頁），是丁○既負責工程之事，則因工程之用
  印、請款，而均由丁○與被告接洽，尚難認有不合理之處，亦
  難據此即認曹鄭瑞珠有何表示以代理權授予丁○轉讓股份，或
  知丁○表示代理其轉讓股權予丙○○之行為。此外，被告並未
  證明曹鄭瑞珠有何以自己行為表示以代理權授與丁○轉讓股份
  予丙○○之行為，自與前揭表見代理之要件不符。從而，被告
  辯稱曹鄭瑞珠應負表見代理責任云云，亦屬無據。
(五)次按無代理權人以代理人之名義所為之法律行為，係效力未定
  之法律行為，固得經本人承認而對於本人發生效力。惟本人如
  已為拒絕承認，該無權代理行為即確定對於本人不生效力（最
  高法院85年臺上字第963 號判例要旨參照）。經查：曹鄭瑞珠
  於上開假處分事件到庭陳述其未同意將其股份讓與丙○○，顯
  見其已拒絕承認丁○代理其轉讓股份之事，是依前揭規定，丁○代曹鄭瑞珠轉讓股份，自不生效力。
(六)原告98年8 月20日以前之登記負責人為曹鄭瑞珠，股東為曹鄭
  瑞珠、甲○○、戊○○、丁○，已如前述。又被告辯稱曹鄭瑞
  珠授權丁○於98年8 月20日將其股份轉讓予丙○○，並不生效
  力，亦如前述，則丙○○自非原告之股東。而按股東會決議之
  內容，違反法令或章程者無效。公司董事會，設置董事不得少
  於3 人，由股東會就有行為能力之股東中選任之。董事會未設
  常務董事者，應由3 分之2 以上董事之出席，及出席董事過半
  數之同意互選1 人為董事長。公司法第191 條、第192 條第1
  項及第208 條第1 項前段分別定有明文。據此，股份有限公司
  之董事，應具備有該公司「股東」之身分，至於董事長，則應
  同時具備有「股東」及「董事」身分，否則即違反上開法律之
  規定，自屬無效。本件丙○○並非原告之股東，已如前述，本
  無資格被選為董事、董事長，則縱使98年8 月20日當天有召開
  股東會、董事會，並選任丙○○為董事、董事長，亦與上開公
  司法第19 2條第1 項及第208 條第1 項前段規定相違，依同法
  第191 條之規定，應屬無效。而按公司法第192 條第3 項規定
  ：公司與董事間之關係，除本法另有規定外，依民法關於委任
  之規定。本件被告所辯丙○○經選任為原告董事、董事長既屬
  無效，則原告訴請確認丙○○與原告間之董事、董事長之委任
  關係不存在，洵屬有據。
(七)再按所有人對於無權占有或侵奪其所有物者，得請求返還之。
  又占有人，其占有被侵奪者，得請求返還其占有物。民法第76
  7 條前段、第962 條前段定有明文。經查，原告主張其為系爭
  大章之所有權人，又其將系爭小章交付己○○前，為合法占有
  人乙節，為被告所自認（見本院卷第108 頁）。又原告主張己○○收受系爭大章、小章係為辦理公司地址變更登記之事，而
  公司地址變更登記業已辦竣，亦為被告所自承（見本院卷第21
  5 頁），均堪採認。另原告主張丙○○與原告間之董事、董事
  長委任關係不存在，亦經認定如前。此外，被告並未提出證據
  以證明其占有系爭大章、小章之合法權源，則原告依民法第76
  7 條、第962 條規定，請求己○○返還系爭大章、小章，為有
  理由，應予准許。
七綜上，原告請求確認丙○○與原告間之董事及董事長委任關係
  不存在；己○○應將系爭大章、小章返還原告，均有理由，應
  予准許。
八本件事證已臻明確，兩造其餘攻擊防禦方法，經核與本件判決
  結果不生影響，爰不一一論述。
九據上論結，本訴原告之訴為有理由，依民事訴訟法第78條、第
  85條第1 項前段，判決如主文。
中    華    民    國    99    年    4     月    2     日
                  民事第三庭法官蘇雅慧
正本係照原本作成。
如不服本判決，應於送達後20日內，向本院提出上訴狀並表明上
訴理由，如於本判決宣示後送達前提起上訴者，應於判決送達後
10日內補提上訴理由書（須附繕本）。
中    華    民    國     99    年    4     月    2    日
                              書記官  劉昀匊

司法院資訊處製作；財團法人民間司法改革基金會備份。
